【裁判字號】    98,上易,1064
【裁判日期】    980702
【裁判案由】    詐欺
【裁判全文】
臺灣高等法院刑事判決                98年度上易字第1064號
上  訴  人
即  被  告  丙○○
                    國民
選任辯護人  易定芳律師
上列上訴人因詐欺案件，不服臺灣臺北地方法院97年度訴字第24
32號，中華民國98年2月25日第一審判決（起訴案號：臺灣臺北
地方法院檢察署97年度偵字第21444號、27195號），提起上訴，
本院判決如下：
    主  文
上訴駁回。
    事  實
一、丙○○明知一般人無故取得他人金融帳戶使用，經常與財產
    犯罪密切相關，且取得他人帳戶資料之目的，無非在於方便
    取得贓款及掩飾犯行不易遭人追查，詎因經營酒類生意插股
    戊○○（為詐欺集團首腦），預見其提供個人帳戶予戊○○
    使用，可能成為詐欺集團洗錢之工具。丙○○竟基於對提供
    帳戶予他人使用，他人若持以犯罪亦無違反其本意之不確定
    幫助犯意，於民國97年8月初某日，將所有台南縣歸仁鄉○○路○段57號第一商業銀行歸仁分行帳號00000000000號帳戶
    ，在大陸地區交由戊○○使用，又賡續上揭犯意，應戊○○
    之要求，於數日後回到臺灣，而於同年8月7日前往台南縣永
    康市○○路425號中國信託商業銀行永康分行開立帳號00000
    0000000號帳戶，並先後在於同年8月15日至20日間，將上開
    2帳戶均設定網路銀行約定轉帳帳戶為戊○○之母親朱陳不
    （另案偵辦）後，返回大陸地區，而將其身分證統一編號、
    出生年月日、上開2帳戶密碼及網路轉帳密碼均交付戊○○
    使用，使戊○○得以於97年9月24日、25日將劉育成（因共
    同行使偽造公文書，經原審判決有期徒刑1年4月確定）存入
    上開二帳戶內之詐欺取得款項，以網路銀行轉帳方式，轉匯
    至朱陳不上開帳戶內，朱陳不並於97年9月25日以現金提領
    方式提領一空。嗣於97年9月25日，丙○○應戊○○之要求
    ，前往台南縣歸仁鄉○○路○段57號第一商業銀行歸仁分行
    ，處理網路轉帳事宜，為警當場查獲。
二、案經臺北市政府警察局刑事警察大隊移送臺灣臺北地方法院
    檢察署檢察官偵查起訴。
    理  由
壹、程序方面
    按被告以外之人於審判外之言詞或書面陳述，除法律有規定
    者外，不得作為證據；又被告以外之人於審判外之陳述，雖
    不符合同法第159條之1至第159條之4之規定，但經當事人於
    審判程序同意作為證據，法院審酌該言詞陳述或書面陳述作
    成時之情況，認為適當者，亦得為證據。當事人、代理人或
    辯護人於法院調查證據時，知有第159條第1項不得為證據之
    情形，而未於言詞辯論終結前聲明異議者，視為有前項之同
    意，刑事訴訟法第159條第1項及第159條之5分別定有明文。
    本判決下列所引用之證據資料，均經依法踐行調查證據程序
    ，當事人於本院言詞辯論終結前亦未聲明異議，本院審酌證
    據資料製作時之情況，均無違法不當及證明力明顯過低之瑕
    疵，亦查無依法應排除其證據能力之情形，認以之作為證據
    應屬適當，皆有證據能力。
貳、實體方面
  一訊據上訴人即被告丙○○固坦承其將所申請之第一商業銀行
    歸仁分行帳號00000000000號帳戶之銀行密碼及網路轉帳密
    碼交付戊○○使用，嗣後又應戊○○之要求，回台開立中國
    信託商業銀行永康分行開立帳號000000000000號帳戶後，設
    定網路銀行約定轉帳帳戶為戊○○之母親朱陳不，並將該帳
    戶密碼交付戊○○使用等事實不諱，惟矢口否認有何幫助詐
    欺犯行，辯稱：伊在大陸地區工作，而與戊○○（化名朱振
    德）合夥經營酒類生意，並不知戊○○為詐欺集團首腦，亦
    無從得知提供帳戶會成為詐欺集團洗錢之工具。又劉育成並
    不認識伊，而劉育成於97年9月24日、25日受指示將詐得款
    項以無摺方式存入伊帳戶內，係因伊帳戶之印章及存摺均由
    伊本人執有，戊○○無從以有摺方式提領存款，須轉帳至朱
    陳不帳戶方得提領現金。又伊提供上開2帳戶之進出帳金額
    及次數頻繁，並不符合一般提供洗錢之犯罪常態，且僅有劉
    育成存入之金額發生問題，伊並未分得任何不法利益，伊提
    供帳戶確係供戊○○轉付相關貨款，伊未與戊○○共犯詐欺
    或幫助詐欺之犯行云云。經查：
    (一)劉育成與友人潘毅桓（綽號大奔，另案偵辦）一同加入戊○○所組橫跨大陸地區與臺灣地區之詐欺集團，而共同基
      於偽造公、私印文、署名、冒充公務員行使偽造公文書及
      意圖為自己不法所有之犯意聯絡，先由戊○○於不詳時、
      地，交由不知情之刻印行於大陸地區偽刻「臺灣臺北地方
      法院檢察署印」之公印1枚，蓋用於印刷套印之偽造「臺
      灣台北地方法院檢察署刑事傳票」、「台北地方法院地檢
      署監管科」、「台北地方法院凍結管制執行命令」等不實
      公文書，同時備妥蓋有上開「臺灣臺北地方法院檢察署印
      」公印文之以被害人名義及臺灣臺北地方法院檢察署主任
      檢察官「鄭信宏」或「孫信德」之名義出具之「台北地方
      法院公證申請書」之私文書後，再由戊○○所僱用真實年
      籍不詳之大陸地區詐欺集團成員，輪流假冒電信局員工、
      警察、檢察官，向臺灣地區之民眾謊稱個人資料遭詐欺集
      團使用，需將財產交付監管、調查，否則帳戶將被凍結云
      云，待被害人受騙後，再由潘毅桓假冒書記官，持上開偽
      造之公文書，向被害人收取監管之金錢，劉育成則負責在
      被害人住家附近把風，並將詐得之金錢匯至戊○○指定之
      帳戶。迨渠等在大陸地區福建省廈門市議定分工模式後，
      劉育成、潘毅桓即於97年9月20日入境臺灣，而分別為下
      列之犯行：1.97年9月22日上午9時許，由大陸地區詐欺集
      團某不詳姓名年籍之成年男性成員，假冒臺灣臺北地方法
      院檢察署主任檢察官「鄭信宏」名義，以00000000電話，
      向丁○○○佯稱：銀行帳戶遭他人冒用，涉及洗錢防制法
      ，為證明清白，需將存款交付監管云云，丁○○○不疑有
      他因而陷於錯誤，於該日中午12時許，在臺北市○○區○○路43巷9號1樓住處，交付新臺幣（下同）130萬元予佯
      裝書記官之潘毅桓，潘毅桓則交付均蓋有偽造「臺灣臺北
      地方法院檢察署印」公印文之「臺灣台北地方法院檢察署
      刑事傳票」、「台北地方法院地檢署監管科」等偽造公文
      書及「台北地方法院公證申請書」之偽造私文書各1份予
      丁○○○以行使。迨潘毅桓向戊○○回報取得款項後，戊○○立即發送簡訊至劉育成所持行動電話門號0000000000
      號（手機序號歸零），由劉育成以無摺存款之方式，將詐
      得款項中之1,157,000元，存入被告於中國信託商業銀行
      永康分行帳戶（帳號000000000000號）內，再將存款單據
      傳真至000000000000000號電話，使戊○○確認取得贓款
      ，劉育成則分得5萬元。嗣日丁○○○又再度接獲上開相
      同之00000000電話來電，而至銀行欲將存款提領時，經銀
      行行員提醒，而與家人確認上開傳票等文件之真偽後，始
      知遭詐騙，並報警調閱監視器畫面偵辦。2.97年9月23日
      上午11時許，由大陸地區詐欺集團某不詳姓名年籍之女性
      成年成員，假冒電信局員工，向乙○○佯稱為何未繳交電
      話費，乙○○答稱電話費均由金融機構轉帳繳納，不可能
      未繳納，該女再佯稱可能遭他人冒辦電話，應立即向警方
      報案，並協助轉接電話予電信警察隊，另一名不詳姓名年
      籍之男性成年詐欺集團成員則假冒電信警察，向乙○○佯
      稱：身分已遭歹徒冒開人頭帳戶，當日下午4時前，務必
      將所有存款領出拿到法院公證，否則所有帳戶將遭臺灣臺
      北地方法院檢察署凍結云云，乙○○不疑有他因而陷於錯
      誤，於當日下午4時50分許，在臺北市內湖區○○○路○段
      296巷113號4樓住處，交付190萬元予佯裝書記官之潘毅桓
      ，潘毅桓則交付蓋有偽造「臺灣臺北地方法院檢察署印」
      公印文之「臺灣台北地方法院檢察署刑事傳票」、「台北
      地方法院地檢署監管科」等偽造公文書及「台北地方法院
      公證申請書」之偽造私文書各1份予乙○○以行使。迨潘
      毅桓向戊○○回報取得款項後，戊○○立即依前開方式，
      指示劉育成以無摺存款方式，將詐得款項中之95萬元，存
      至被告上開帳戶內，存款單據亦傳真至000000000000000
      號電話，其餘部分則由潘毅桓以不詳方式匯予戊○○，劉
      育成則分得5萬元。當日晚間乙○○與朋友討論此事時，
      始知受騙，並報警處理。3.97年9月24日中午12時許，由
      大陸地區詐欺集團某不詳姓名年籍之成年女性成員，假冒
      電信局員工，向甲○○佯稱：電話費欠繳19,000餘元，甲○○答稱並未申辦該支電話後，該女再佯稱可能遭他人冒
      辦電話，應立即向警方報案，並協助轉接電話予電信警察
      隊，另一名不詳姓名年籍之成年男性詐欺集團成員則假冒
      「陳國華」電信警察，向甲○○佯稱：身分已遭歹徒冒開
      人頭帳戶，再由另一名不詳姓名年籍之成年男子假冒金管
      局「王科長」，向甲○○佯稱涉及洗錢防制法，需將所有
      存款領出拿到法院公證，否則所有帳戶將遭臺灣臺北地方
      法院檢察署凍結云云，甲○○因而陷於錯誤，於當日下午
      2時50分許，在臺北市○○區○○街92巷7弄11號3樓住處
      ，交付380萬元現金及200萬元臺灣銀行本票1紙予佯裝「
      李政憲」警察之潘毅桓，潘毅桓則交付蓋有偽造「臺灣臺
      北地方法院檢察署印」公印文之「臺灣台北地方法院檢察
      署刑事傳票」、「台北地方法院地檢署監管科」、「臺北
      地方法院凍結管制執行命令」等偽造公文書及「台北地方
      法院公證申請書」之偽造私文書各1件予甲○○以行使。
      迨潘毅桓向戊○○回報取得款項後，戊○○立即依前開方
      式，指示劉育成以無摺存款方式，將詐得款項，分2次各9
      5萬元，存入被告上開帳戶內，劉育成分得5萬元。翌日上
      午10時許，劉育成再依指示前往臺北市中山區○○○路○
      段22號第一商業銀行華山分行，冒用「李家華」名義填寫
      之存款單1份（含存款憑條及複寫之存根聯共2張），而欲
      將所餘1,372,000元先將其中95萬元存至被告第一銀行歸
      仁分行帳號00000000000號帳戶內以行使之。因該帳戶於
      97年9月23日已列為警示帳戶（97年9月23日，陳啟豪所組
      之車手集團，冒用檢察官名義，向黃陳璧玉詐得130萬元
      ，欲將款項存入被告第一商業銀行歸仁分行帳戶時，為警
      查獲，因而將該帳戶列為警示帳戶），銀行行員潘怡菁因
      而報警將之當場逮獲，並在台北市○○區○○街1段69號3
      樓，查扣現金1,372,000元、冒用「李家華」名義填寫之
      存款單存款憑條及複寫存根聯共2張，行動電話2支，及2
      千元紙鈔共5張之事實，業據劉育成坦承不諱，核與被害
      人丁○○○、乙○○、甲○○之指訴、第一銀行華山分行
      行員潘怡菁於警詢時之陳述，及警員劉文祥於偵查中證述
      之情節相符，並有蓋有偽造「臺灣臺北地方法院檢察署印
      」公印文之「臺灣台北地方法院檢察署刑事傳票」、「台
      北地方法院地檢署監管科」等偽造公文書及「台北地方法
      院公證申請書」之偽造私文書各1份（見97年度偵字第271
      95號卷第28至29頁、第33至35頁）、蓋有偽造「臺灣臺北
      地方法院檢察署印」公印文之「臺灣台北地方法院檢察署
      刑事傳票」、「台北地方法院地檢署監管科」等偽造公文
      書及「台北地方法院公證申請書」之偽造私文書各1份（
      見97年度偵字第27195號卷第33至43頁）、蓋有偽造「臺
      灣臺北地方法院檢察署印」公印文之「臺灣台北地方法院
      檢察署刑事傳票」、「台北地方法院地檢署監管科」、「
      臺北地方法院凍結管制執行命令」等偽造公文書及「台北
      地方法院公證申請書」之偽造私文書各1份（見97年度偵
      字第21444號卷第180至186頁）在卷可稽，以及查扣之現
      金1,372,000元、冒用「李家華」名義填寫之存款單存款
      憑條及複寫存根聯共2張（見97年度偵字第21444號卷第57
      頁），行動電話2支，及2千元紙鈔影本共5張（見97年度
      偵字第21444號卷第44至45頁）扣案可佐。復有97年10月7
      日、97年11月27日第一商業銀行股份有限公司函暨所附開
      戶申請書及交易明細等資料（見97年度偵字21444號卷第5
      8至61頁、第104至109頁、第110頁），及中國信託商業銀
      行股份有限公司97年10月9日、97年12月18日函暨所附開
      戶申請書及交易明細等資料（見97年度偵字21444號卷第
      159至179頁）各在卷可憑。足見，被告提供予戊○○使用
      之2帳戶，確由戊○○為首之詐騙集團供存款網路轉匯使
      用無誤。
    (二)被告雖辯稱：伊不知戊○○將上開2帳戶提供予詐騙集團
      使用云云。然查，被告未能提出任何酒類進、出貨之單據
      或憑證供本院審酌，所辯其係與戊○○合夥經營酒類生意
      ，伊提供上開2帳戶係供戊○○轉付相關貨款使用云云，
      已難採信。再者，一般民眾皆可自由申請開設金融帳戶，
      且得同時在不同金融機構申請多數存款帳戶使用，並無借
      用他人帳戶使用之必要。而金融帳戶攸關個人財產權益，
      其專有性甚高，衡諸一般常情，除非本人或與本人親密關
      係者，難認有何理由可自由流通使用帳戶。縱特殊情況偶
      需交付他人使用，亦必深入瞭解其用途及合理性，確保安
      全無虞，始予提供，且金融帳戶若未加以闡明正常用途，
      極易被利用為與財產有關之犯罪工具，此為吾人依一般生
      活認知所易於體察之常識，而有犯罪意圖者，非有正當理
      由，竟徵求他人提供帳戶，客觀上可預見其目的，係供為
      某筆資金之存入，後再行領出之用，且該筆資金之存入及
      提領過程係有意隱瞞其流程及行為人身分曝光之用意，一
      般人本於一般認知能力均易於瞭解。況以電話、手機簡訊
      通知中獎、刮刮樂、退費或佯稱金融卡遭冒用須更改資料
      ，甚至假冒法院、地檢署人員等類似之不法詐騙份子，為
      掩飾其等不法行徑，以避免執法人員循線查緝，經常利用
      他人存款帳戶、印章、提款卡暨密碼，以確保犯罪所得免
      遭查獲，類此案件在社會上層出不窮，亦屢經報章雜誌及
      其他新聞媒體再三披露，故避免帳戶被不明人士利用為與
      財產有關之犯罪工具，亦為一般生活認知所應有之常識。
      而被告明知戊○○本人亦開立有金融帳戶，縱因業務需要
      ，使用自己之帳戶，或直接約定網路轉帳帳號予其母朱陳
      不即可，何須捨近求遠，使用被告之帳戶，戊○○所為顯
      違常理。況且，依被告所述，上開2帳戶之存摺及印章（
      並未辦提款卡）均未交付戊○○而仍在其本人持有中，戊○○無從以有摺方式提領存款，故須轉帳至朱陳不帳戶方
      得提領現金。則戊○○原可指示劉育成直接轉帳至其母朱
      陳不之帳戶，或要求被告交付其存摺及印章，卻捨此不為
      ，而利用被告之帳戶將贓款轉帳至其母朱陳不之帳戶，迂
      迴取得贓款，無非希冀藉此迴避被告、朱陳不提供帳戶之
      刑責甚明。
    (三)被告提供予戊○○使用之上開2帳戶之交易金額及次數縱
      屬頻繁，惟除其中1筆22,000元之匯款係被告所有外，其
      餘交易情形被告均不清楚一情，業據被告供明在卷（見本
      院卷第64頁背面）。是上開2帳戶除上開22,000元，及劉
      育成之匯款外，其餘交易款項是否係因戊○○經營酒類生
      意所生，自屬不明，尚難執此為有利於被告之認定。至戊○○之母朱陳不是否應負刑事責任，與被告是否成立幫助
      詐欺，並無必然相關，對被告已成立之幫助詐欺罪責亦不
      生影響。被告聲請調閱朱陳不所涉刑事案件卷宗，核無必
      要。
    (四)綜上所述，被告所辯要屬畏罪卸責之詞，洵不足採。被告
      罪證明確，應予依法論科。
  二按刑法上之幫助犯，係對於犯罪與正犯有共同之認識，而以
    幫助之意思，對於正犯資以助力，而未參與實施犯罪之行為
    者而言（最高法院75年度臺上字第1509號、88年度臺上字第
    1270號判決意旨參照）。是如未參與實施犯罪構成要件之行
    為，且係出於幫助之意思提供助力，即屬幫助犯，而非共同
    正犯。本件被告提供所申辦銀行帳戶密碼及網路轉帳密碼予
    他人使用，所實施者並非構成要件之行為，僅係予戊○○易
    於實施取財犯行，屬幫助犯。公訴人雖認被告與戊○○等詐
    欺集團成員均為共同正犯，惟僅憑被告持有上開2帳戶之存
    摺及印章，得以知悉帳戶之出入情形，尚不足以證明被告有
    與戊○○事前謀議，或事後分得贓款，被告應僅成立幫助犯
    ，而非共同正犯。核被告丙○○所為，係犯刑法第339條第1
    項、第30條第1項詐欺取財罪之幫助犯，並依刑法第30條第2
    項之規定，按正犯之刑減輕之。又被告僅有一幫助行為，應
    僅成立一罪（劉育成亦僅成立一罪），檢察官認被告應成立
    數罪，尚有誤會，併此敘明。
  三原審以被告罪證明確，適用刑法第30條第1項、第339條第1
    項之規定（原判決贅引刑法第28條之規定，對本件幫助詐欺
    犯行之認定及判決結果並不生影響），並審酌被告提供帳戶
    及網路密碼予他人使用，所為已影響社會正常經濟交易安全
    ，復幫助詐騙集團規避警方查辦，非但徒增被害人尋求救濟
    之困難，亦使詐騙集團得以順遂詐欺取財犯行，及本件3位
    被害人所受詐騙金額高達數百萬元，被告犯後態度等一切情
    狀，量處有期徒刑8月，原審認事用法尚無違誤，量刑亦無
    不當。被告猶執前詞否認犯行提起上訴，難認有理由，應予
    駁回。
據上論斷，應依刑事訴訟法第368條，判決如主文。
本案經檢察官呂建昌到庭執行職務。
中    華    民    國    98    年    7     月    2     日
                  刑事第七庭  審判長法  官  陳晴教
                                    法  官  游紅桃
                                    法  官  楊智勝
以上正本證明與原本無異。
不得上訴。
                                    書記官  林桂玉
中    華    民    國    98    年    7     月    2     日


司法院資訊處製作；財團法人民間司法改革基金會備份。
